【裁判字號】    89,聲再,39
【裁判日期】    890314
【裁判案由】    聲請再審
【裁判全文】
臺灣高等法院刑事裁定                  八十九年度聲再字第三九號
    再審聲請人  甲○○
    即受判決人
右列聲請人因偽造文書案件，對於本院八十八年度上易字第四六九一號，中華民國八
十八年十一月二十四日確定判決（第一審案號：臺灣士林地方法院八十八年度易字第
七三０號；起訴案號：臺灣士林地方法院檢察署八十七年度偵字第九四六０號），聲
請再審，本院裁定如左：
    主      文
再審之聲請駁回。
    理      由
一、本件聲請再審意旨略以：
    (一)被告所購買座落臺北市○○區○○段二小段第五０八號土地，即門牌號碼為臺
      北市○○區○○路四九０號之一號三樓之房屋，原本即為被告所有，當時購買
      房屋時，固然是由沈莉莉付出訂金及數萬元頭期款，以及后來做生意前向沈莉
      莉借了些錢共計新臺幣２２０萬元，因此沈莉莉要求被告將房屋過戶給她，因
      不同意才發生爭執，被告曾向法庭陳述因做生意需要有不動產，所以不同意給
      沈莉莉而非沈莉莉過戶給我，后來沈莉莉為了保護其債權才聘請張文坤律師作
      證，簽訂租賃契約及借據，在辦理手續過程中，張律師對分期借款借據及沈莉
      莉墊付購屋之收據等查閱甚詳，經確查詳實認無虛偽造假才見證簽約，否則依
      張律師的為人風骨決不能為此區區律師之費用而甘冒犯法。後來被告向亞洲信
      託辦理抵押貸款，此乃年６月份的事，此期間相距民國年年間長達１０餘
      年之久，漫長的１０年歲月，誰能預料十年後任何事件的變化，判決書所指１０年
      前被告即因為做生意需要不動產辦理貸款，所以由沈莉莉辦理信託登記給被告
      ，是一種主觀的臆測判斷而毫無法律證據。購買此房屋除分期付款外，一年以
      後才完工，完工交屋過戶前尚需委託建設公司向銀行辦理貸款，而委託書亦是
      由被告出具，依照建設公司合約規定，此委託書必須要房屋購買人出具才有法
      律效果，因為要用房屋擔保，若是沈莉莉買的房屋，則這份銀行貸款委託書必
      須要沈莉莉出具才附合規定，這份最直接最具法律效果的原始證據，卻被法庭
      遺漏未予查證，不只遺憾，尚且是未盡調查之職責。
    (二)被告與沈莉莉是有同居關係，但決不是夫妻關係，這是道德與法律的分水嶺，
      雖有同居但絕沒有共財的事實，被告與沈女士雖生育一子一女，但這對子女若
      未經法律程序認領，仍不能視同婚生子女，法律講的證據，講的是法定程序，
      而不能以道德問題作為法律的範疇。被告與沈女士金錢上之往來借貸，均經雙
      方同意而為，且其有獨立生存的能力與空間，為了保障其債權，而要求簽訂租
      約及借款收據，在被告而言乃是理所當然之事，若被告拒絕才是違反人性之舉
      ，租賃契約並非沒有付租金，而是將二百二十萬元之利息抵扣租金，就妄加斷
      定契約不真實，應作詳實查證不能憑臆測判斷。
    (三)年９月１０日下午３時分臺灣士林法院民事執行處人員，對上開不動產執行
      假扣押時，被告當時並不在場，有執行筆錄為證，被告既不在場，判決居然直
      指沈女士與被告共同謀議之事豈非空洞。使公務員登載不實之概括犯意，豈不
      過份主觀臆測。且法院執行假扣押時，並未事先通知，乃是在不知情狀況下來
      執行，何來共同謀議。根本未依照實際狀況審慎處斷。
    (四)年８月日上午１０時許士林法院民事執行處書記官由亞洲信託之黃寄嶠先生
      再度帶領前來，身後跟隨尚有警察及數位不明身份之人，當時被告驚恐萬分，
      故未同意這幫人進入屋內，不知發生何事，待吳書記官表明身份後，即同意吳
      、黃二人進入屋內（執達員陳揚捷並未到場），被告曾兩次請吳書記官到各房
      間察看實際使用情形，並告知富榮公司及沈國鈞並未搬入，而吳書記官對被告
      未同意其他不明身份人員進入屋內，而非常不高興的說沒有必要察看各房間，
      只要你在筆錄上簽字就可以了，但未將筆錄交給被告閱讀，內容為何記載被告
      並不了解，就要被告簽字，故未完成交筆錄應被告閱讀的法律程序，後來經律
      師在士林地方法院調閱卷證，才發覺此筆錄機乎與年９月１０日第一次執行假
      扣押時之筆錄完全相同，被告以生命保證這份筆錄絕對不真實，被告不知不覺
      中掉入陷阱。而且做這份筆錄時執達員陳揚捷根本未到場，為何在執行筆錄上
      會有陳揚捷在場之簽名，而且吳書記官與陳執達員的簽字非常雷同，顯然由其
      中一人代簽，這份筆錄不但不具法律效力，而已觸犯刑法２１３條偽造公文書
      罪，被告要求保留告發權。按履勘的目的旨在實地勘察，若未至各房勘察，竟
      然據以論定，顯違履勘的真意，如同驗屍若係他殺，而勘驗為自殺，被害者豈
      非沈冤海底，其家屬是何等悲哀冤屈！
    (五)被告與美商富榮公司簽的租賃合約是年月日與沈國鈞簽的租賃合約是
      年５月１日，而設定抵押給亞洲信託公司是年６月９日這中間有半年以上的
      時間差，法律並有規定設定抵押之後不能出租或認定出租無效，同時民法規定
      尚可再設定第二、三順位，不能以此租約認定有害於亞洲信託公司拍賣程序而
      判我的罪。簽訂租約與履行租約是兩件不同的法律行為，國際間貿易買賣合約
      亦是同一道理，一但合約簽訂即已完成買賣協定，至於將來買方不買，賣方不
      交貨，這是牽涉到違約的另一個行為，因此簽訂合約對雙方才會有違約罰則，
      一般而言都是依照民法上的規定及習俗辦理。至於這兩份合約未全部履行，此
      乃因外在的客觀因素，富榮實際已付我三、四萬元，含水電費、管理費、清潔
      費等在內，因此二００萬元未付。而沈國鈞因當時經濟困難，已由其妹妹沈娟
      娟代付半年租金參萬元，這筆租金租賃合約上記載甚詳，因未履行租約而予以
      退回，唯一證人沈娟娟卻遺漏未傳訊到庭。
    (六)判決認為富榮公司與沈國鈞之二份租賃契約，有降低拍賣時應買人之動機，而
      影響亞洲信託的權益，被告以上開房屋抵押壹仟零伍拾萬元，當時估價為二仟
      餘萬元。士林法院於第六次公開拍賣最低價額為新台幣壹仟貳佰玖拾萬元、抵
      償其借款足足有餘，至於房屋未能順利拍定，竟然以此理由認定被告有罪適法
      性實有欠允當，近幾年來經濟景氣低迷，不動產大幅跌價，建設公司新建的成
      屋有數十萬戶以半價均難出售，政府為免發生經濟風暴，曾提撥數千億元作為
      房屋低利貸款之用，此乃不爭的事實。以此作為判罪的依據顯有用法，採證均
      欠公允。
    (七)查原審及鈞院均認為上開房屋乃沈莉莉出資購買，而信託登記在被告名下。依
      照法律不動產之所有人「採登記主義」，民法第７５８條，不動產物權，依法
      律行為而取得設定，喪失及變更者，非經登記不生效力。信託登記的手續，法
      律規定非常嚴謹，必須簽訂信託契約，再持該向地政機關申請，尚需向稅捐稽
      徵機關查驗完稅證明與否？並非口頭隨便說說信託就可以，那是毫無法律效力
      的，此項誤認為信託關係之判決，顯然於法不合，茲檢送法定信託登記格式範
      本乙件供請參酌。
    (八)關於上開房屋再度說明原購買人絕對是被告第一手過戶的購買人，有年８月
      日台北市稅捐稽處士林分處契稅及監證費繳納通知書為證，該份通知書是永
      新股份有限公司直接過戶給被告，至於沈莉莉付了一點定金及頭期款數萬元，
      及我向沈女士借一部份錢做生意，於年６月日與我簽訂房屋租用契約書時
      ，經張文坤律師詳細核算，共計為貳佰貳拾萬元，並出具書面借條一紙。而向
      亞洲信託公司辦理貸款是年６月９日，這中間相差５年之久，孰人能預料到
      五年後會向該公司貸款？五年漫長的歲月及一切發展均令人難以捉摸掌控的，
      故絕無偽造之想象超先知之能力。
    (九)根據以上所陳述，有諸多證人證物遺漏查證，且有些事件非但未蒐集法律上之
      證明文件，亦有些是被告非能力所及者，均認定被告有罪之適法多有爭議者，
      敬請再審時一一查明，還我公道清白。
    (十)被告已七十多歲，且有服安眠葯才能睡覺之習慣，有時說話言辭難免巔三倒四
      有辭不達意，前後矛盾之老態情狀，但一切以證據為依歸，且被告並未有任何
      前科，依刑期無刑之原則，伏祈准予再審，並請宣告無罪，則感環銜以報。
二、按刑事訴訟法第四百二十條第一項第六款所謂確實之新證據，固非以絕對不須經
    過調查程序為條件，但必須可認為顯然確實足以動搖原確定判決，而為受判決人
    有利之判決而言；又該項證據，係指事實審法院於判決前因未經發見，不及調查
    斟酌，至其後始行發見者而言，若判決前已經當事人提出，經原法院捨棄不採者
    ，即非該條款所謂發見之新證據（最高法院三十二年抗字第一一三號、五十年臺
    抗字第一０四號、二十八年抗字第八號判例意旨參照）。本件受判決人固以右揭
    理由聲請再審，並提出：(1)六十九年五月十九日甲○○書立貸款委託書；(2)七十
    年八月二十一日臺北市稅捐稽徵處繳款通知；(3)臺灣士林地方法院民事執行處第
    六次拍賣通知；(4)臺北市地政事務所土地及建築改良物信託契約書格式；(5)臺灣
    士林地方法院八十八年度易字第七三０號判決；(6)本院八十八年度上易字第四六
    九一號判決；(7)本院八十八年度聲再字第七三五號裁定；(8)八十八年十二月九日
    聯合報節本；(9)沈國鈞於八十二年五月三十一日將戶籍遷入臺北市○○區○○路
    四九０之一號三樓之戶籍登記簿謄本；(10)八十七年八月二十一日第二次履勘筆錄
    （以上均為影本）為證。惟查：
    (一)右揭(1)(4)(5)(6)(7)(8)(9)(10)資料，其中(5)(6)(7)(8)部分，與本件判決是否具有再審理
      由之事項無關；(1)(10)部分，均曾於右揭案件偵查審理中提出審酌，(9)部分所彰
      沈國鈞設籍一事，亦有沈國鈞戶籍登記簿謄本在偵查卷內可稽，上情均經本院
      調借右揭確定案件卷宗查證明確，均非屬判決前未經發見不及調查之證據；至
      於(4)部分，查該資料係由臺北市地政事務所制頒土地及建築改良物信託契約書
      格式，核非本件有關不動產是否基於信託關係而登記之相關資料，亦與所謂新
      證據有別。
    (二)右揭(2)(3)部分之資料，固未曾於本件確定案件偵審中所提出。然查，依卷附臺
      北市稅捐稽徵處所開立契稅監證費繳款通知所載，雖以取得所有權人為納稅義
      務人，然不動產登記所有權人與實際所有權人，或因另有約定而有不同之情形
      ，苟有疑異，自尚賴調查審理始足明瞭，本難徒引該繳款通知上所載繳款人名
      義，遽為判斷之唯一依據，且本件原確定判決就右揭不動產實際上究為甲○○
      或沈莉莉所有，業根據相關證據為審認判斷並載明於判決理由，是則上開(2)所
      示資料，自與顯然確實足以動搖原確定判決，而為受判決人有利判決之證據不
      符，至於右揭(3)所示資料，查係本件債權人聲請就甲○○所有之不動產強制執
      行後所為拍賣之通知，亦與被告是否涉及偽造文書行為無關，自非聲請再審之
      適法依據。
三、本件聲請人雖未具體指明聲請再審所依據之法條，然綜右理由，本件聲請人所提
    出資料均非屬新證據，復無刑事訴訟法第四百二十條第一項其餘所列事項之情形
    ，又受判決人係於八十八年十二月十日收受本院確定判決，業經本院查閱右揭確
    定卷宗內所附送達證書無誤，而其遲至八十九年一月十一日始向臺灣士林地方法
    院提出本件再審聲請狀，已逾刑事訴訟法第四百二十四條所定二十日之期間，是
    亦不得援引刑事訴訟法第四百二十一條規定而聲請再審。受判決人徒就確定判決
    所認定之事實及法院形成心證之理由為爭執，再以於偵審程序均未聲請調查之沈
    沈娟娟未予傳喚訊問為由而聲請再審，為無理由，應予駁回。
據上論斷，應依刑事訴訟法第四百三十四條第一項裁定如主文。
中    華    民    國      八十九      年      三      月      十四      日
                            臺灣高等法院刑事第十七庭
                                審判長法  官  陳  正  雄
                                      法  官  許  錦  印
                                      法  官  林  勤  純
右正本證明與原本無異。
不得抗告。
                                      書記官  賴  思  華
中    華    民    國      八十九      年      三    月      十六      日


司法院資訊處製作；財團法人民間司法改革基金會備份。
